【裁判字號】    92,台上,2827
【裁判日期】    920522
【裁判案由】    違反商業會計法
【裁判全文】
最高法院刑事判決                              九十二年度台上字第二八二七號
    上  訴  人   甲○○
右上訴人因違反商業會計法案件，不服台灣高等法院花蓮分院中華民國九十二年二月
二十七日第二審更審判決（九十一年度上更(二)字第一二０號，起訴案號：台灣花蓮地
方法院檢察署八十五年度偵字第四八五號），提起上訴，本院判決如左：
    主  文
上訴駁回。
    理  由
按刑事訴訟法第三百七十七條規定，上訴於第三審法院，非以判決違背法令為理由，
不得為之。是提起第三審上訴，應以原判決違背法令為理由，係屬法定要件。如果上
訴理由狀並未依據卷內訴訟資料，具體指摘原判決不適用何種法則或如何適用不當，
或所指摘原判決違法情事，顯與法律規定得為第三審上訴理由之違法情形，不相適合
時，均應認其上訴為違背法律上之程式，予以駁回。本件上訴人甲○○上訴意旨略稱
：（一）上訴人與楊啟章等人合夥興建之凡綸堤諾別莊，原約定係由合夥人黃孟麟、
許逸敏負責收支帳及總務一切相關之事項，嗣楊啟章等人均退出合夥，其後有關房屋
銷售事宜係由銀雕建設開發股份有限公司負責，此有買賣合約書可按，是售屋有關之
佣金及摸彩金之支付係售屋公司或黃孟麟、許逸敏之事務，與上訴人個人無涉。（二
）上訴人與楊啟章、黃孟麟、吳令蓓、羅元良、許逸敏、徐曉媚、陳天送及陳進雄等
人合夥建造凡綸堤諾別莊，但於辦理增資時，楊啟章等人未依約出資，依合夥契約所
載，楊啟章等人視同退夥，其後之營建經費全由上訴人以營建房屋之基地向銀行貸款
以完成興建。上訴人已非商業會計法所指之負責人，無修正前商業會計法第六十六條
第一款之適用。（三）依合夥協議書所載凡綸堤諾編號Ｃ１之售價為新台幣（下同）
六百八十萬元，超出定價五百萬元達一百八十萬元，上開超出部分可列為佣金，乃上
訴人於支出傳票載佣金為三十萬元，無違法之可言云云。查原判決認定上訴人於民國
八十年十二月間與楊啟章、黃孟麟、吳令蓓、羅元良、許逸敏、徐曉媚、陳天送及陳
進雄等人，合資於花蓮市○○段三０六號土地上建造凡綸堤諾別莊十一戶銷售，上訴
人並受任經管該別莊之建造及帳目之收支，為依商業會計法及商業登記法所定執行合
夥業務之商業負責人。竟基於概括之犯意，於八十一年四月中旬，明知售與王順興編
號Ｃ１房屋所支付之佣金僅二十萬元，竟於會計許瓊雲將其所載之商業會計憑證（記
帳憑證）即現金支出傳票（傳票編號二四九）送閱時，將金額篡改為三十萬元。又於
同年四月十七日，明知王順興未受領上開購屋之摸彩獎金三十萬元，竟利用不知情之
會計黃瑞己，將該不實之事項登載於同一性質之現金支出傳票上（傳票編號二五二）
；足以生損害於稅捐機關依據會計憑證稽徵稅捐之正確性等情。係依憑證人許瓊雲、
陳宏隆、王順興、羅元良、許逸敏、楊啟章、徐曉媚之證述，且有凡綸堤諾會計憑證
合訂本即帳冊(七)可稽，上訴人亦供承上開現金支出傳票之核准欄上之「柱」為其所簽
名等證據，資以證明上訴人有填製不實之會計憑證之事實，因而撤銷第一審之科刑判
決，改判論處上訴人連續商業負責人以明知為不實之事項，而填製會計憑證罪刑，已
敘明其所憑之證據及認定之理由，並以上訴人所辯：合夥事業經於八十一年一、二月
間時拆夥，上開現金支出傳票僅係其私人之簿冊，而非會計憑證。因其除配偶外，另
有同居人，故作二份不同之簿冊，分供該二人檢視，真正之帳冊存放在會計師事務所
，且合夥既非公司組織，亦無辦理商業登記，應不受商業會計法之規範，收支帳係
由黃孟麟、許逸敏負責與上訴人無涉云云。如何不足採信，於理由中詳加說明與指駁
。從形式上觀察，並無違背法令之情形存在。次按上開現金支出傳票係編訂在凡綸堤
諾帳冊(七)之內，證人許瓊雲亦證稱：其係受僱於凡綸堤諾為會計，是上開支出傳票確
為凡綸堤諾之會計憑證，已據原判決理由二敘述明確。且依卷附由上訴人書立之授權
書明載「甲○○因積欠許逸敏、楊啟章、陳黃素吟、李欽明、羅元良本金及紅利，特
授權許逸敏代理本人領取李素蘭、黃玉珍、蘇怡達之銀行所核定之貸款」等語（見第
一審八十二年度自字第二四號證物袋），如楊啟章早已退夥，核無核給紅利之理，是
上訴人所指楊啟章等人早已退夥云云，核與事證不符，應非真實。上訴人與楊啟章等
人之合夥尚為存續，上訴人雖以其所經營之銀雕建設開發股份有限公司為出賣人，但
買賣為債權契約，物之出賣人，負有交付其物於買受人，並使其取得該物所有權之義
務，出賣人非必為物之所有人，是上開買賣契約尚不足為楊啟章已退夥及上開凡綸堤
諾已全由上訴人單獨經營之證明。又上開售屋之佣金原為二十萬元，上訴人將之改為
三十萬元，即有填製不實會計憑證之犯行。上訴意旨未依卷內訴訟資料具體指摘原判
決如何不適用法則，或如何適用法則不當，徒就原審採證認事職權之適法行使，及原
判決已說明之事項，任意指摘，核與法律規定得為第三審上訴理由之違法情形，不相
適合。其此部分之上訴違背法律上之程式，應予駁回。至上訴人牽連所犯之背信罪部
分，核屬刑事訴訟法第三百七十六條第五款之案件，此部分與上訴人所犯之違反商業
會計法之重罪部分為裁判上一罪，但其所犯之重罪部分之上訴為不合法，由本院從程
序上予以駁回，對於輕罪之背信罪部分，亦無從適用審判不可分原則，為實體上之判
決，上訴人對之一併提起上訴，顯非適法，應併予駁回。
據上論結，應依刑事訴訟法第三百九十五條前段，判決如主文。
中      華      民      國    九十二    年      五      月    二十二    日
                              最高法院刑事第八庭
                                  審判長法官  莊  登  照
                                        法官  洪  明  輝
                                        法官  黃  一  鑫
                                        法官  魏  新  和
                                        法官  林  秀  夫
      右正本證明與原本無異
                                              書  記  官
中      華      民      國    九十二    年      五      月    二十八    日


司法院資訊處製作；財團法人民間司法改革基金會備份。
